臺灣高等法院刑事判決　　　　　　　　　　　　　九十二年度上易字第三七二號
　　上　訴　人　臺灣宜蘭地方法院檢察署檢察官
　　被　　　告　乙○○
　　　　　　　　甲○○
右上訴人因被告等偽造文書案件，不服臺灣宜蘭地方法院九十二年度訴字第一八號，
中華民國九十二年十一月二十一日第一審判決（起訴案號：臺灣宜蘭地方法院檢察署
九十一年度偵字第二七八九號）提起上訴，本院判決如左：
    主  文
上訴駁回。
    理  由
一、公訴意旨略以：被告乙○○為宜蘭縣羅東鎮○○○路三五六號二樓蘭陽機電顧問
    有限公司（以下簡稱蘭陽公司）之負責人，被告甲○○為該公司之職員。而蘭陽
    公司與龍德冷凍股份有限公司（以下簡稱龍德公司）訂有「電氣維護保養合約書
    」，由蘭陽公司負責檢驗龍德公司裝設之高低壓設備。於八十九年三月十三日蘭
    陽公司派被告甲○○、黃鐵虎、林建隆前往龍德公司維修電器設備，因發生壓縮
    機爆炸之事故，而當天的高壓部分因天雨未做檢測，詎從事測試記載之被告甲○○與負責人被告乙○○，均明知上情，仍未告知該公司職員井婷芳高壓未檢測，
    使不知情之井婷芳於業務上登載之避雷器、斷路器、變電器試驗紀錄上填具測試
    數值，蓋用公司章，而被告甲○○亦已告知被告乙○○上情，惟被告乙○○並基
    於概括犯意，仍於其後數日，在業務上記載之用電設備每月定期巡檢表，載明已
    為高壓之維修，且被告甲○○並於其上蓋用印章，並均持交龍德公司股東丙○○
    ，因認被告二人所為係犯刑法第二百十六條、第二百十五條之罪嫌。
二、被告甲○○經合法傳喚無正當理由未於最後一次審判期日到庭，惟其於原審訊問
    時則堅決否認有何犯行，另本院訊據被告乙○○則堅決否認有何偽造文書之犯行
    ，被告乙○○辯稱：巡檢表係伊應龍德公司股東丙○○之要求而製作，當時伊有
    詢問過被告甲○○，被告甲○○並未表示八十九年三月十三日未為高壓之檢測。
    又試驗報告上之數據係公司小姐詢問檢測人員後製作，伊並未在該試驗報告上蓋
    章，印章是公司小姐蓋的等語；被告甲○○則於原審辯稱：當時高壓部分、避雷
    器、斷路器、接地絕緣、變壓器等部分確實沒有做測試，伊未提供測試數值與公
    司，不知為何試驗報告上有測試數值，且巡檢表及試驗報告上之印章均非伊所蓋
    用，係公司小姐製作完成後自行蓋用，伊未再看過等語。
三、公訴人認被告乙○○、甲○○二人犯有上開偽造文書之罪嫌，無非係以：(一)告發
    人丙○○之指訴；(二)用電設備每月定期巡檢表影本二紙、試驗紀錄影本一本；(三)
    證人井婷芳之證詞為其主要論據。
四、按「犯罪事實應依證據認定之，無證據不得認定犯罪事實」；又「不能證明被告
    犯罪者，應諭知無罪之判決」，刑事訴訟法第一百五十四條第二項、第三百零一
    條第一項分別定有明文。又「被告之自白，不得作為有罪判決之唯一證據，仍應
    調查其他必要之證據，以察其是否與事實相符」，刑事訴訟法第一百五十六條第
    二項定有明文。認定犯罪事實，須依證據，而所謂證據，係指合法之積極證據就
    犯罪事實能為具體之證明者而言；又認定不利於被告之事實，須依積極證據，苟
    積極證據不足為不利於被告事實之認定時，即應為有利於被告之認定，更不必有
    何有利之證據，最高法院三十年上字第八一六號著有判例。再所謂「積極證據足
    以為不利被告事實之認定」，係指據為訴訟上證明之全盤證據資料，在客觀上已
    達於通常一般人均不致於有所懷疑，而得確信被告確曾犯罪之程度，若未達此一
    程度，而有合理懷疑之存在時，即無從為有罪之確信，此觀同院七十六年度台上
    字第四九八六號判例意旨自明。換言之，刑事訴訟上證明之資料，無論其為直接
    證據或間接證據，均須達於通常一般之人均不致於有所懷疑，而得確信其為真實
    之程度，始得據為有罪之認定，若其關於被告是否犯罪之證明未能達此程度，而
    有合理性懷疑之存在，致使無從形成有罪之確信，根據「罪證有疑，利於被告」
    之證據法則，即不得遽為不利被告之認定。經查：
  (一)、被告乙○○及甲○○對於蘭陽公司人員於八十九年三月十三日派員至龍德公司
      檢驗電氣設備，當日因天雨未做高壓設備之檢測，惟其後所交付與龍德公司之
      八十九年三月十三日巡檢表及試驗報告則均有施作高壓檢測之記載，試驗報告
      上並有載明數值等情，均坦承不諱，核與告發人丙○○於偵查中之指述相符，
      並有上開巡檢表及試驗紀錄各一份（見偵查卷第二四八五號卷第四二頁至第四
      四頁）在卷可參，而巡檢表上有被告乙○○之簽名，在審核欄上有被告甲○○
      之圓戳章，另試驗紀錄上分別有被告乙○○及甲○○之圓戳章，固屬事實，惟
      查：
  １、上開巡檢表及試驗紀錄為蘭陽公司員工井婷芳所繕打製作，並非被告二人所為
      ，則為被告二人一致供述在卷，而證人井婷芳於九十一年一月七日偵查中證稱
      ：「檢測報告是根據師父在現場檢測的數據，然後帶回公司交給我用電腦打字
      」等語（見偵查卷第二四八五號卷第一○二頁），並未具體指出其所稱「師父
      」為何人。
  ２、證人井婷芳嗣於九十一年一月二十九日偵查中結證（斯時證人井婷芳與被告乙○○所經營之蘭陽公司已無僱傭關係）證稱：「甲○○的章是我做好報表才蓋
      的，章都放在公司。我如何知道蓋何人的章是因為當時安排的是甲○○審核，
      蓋完章後他沒有審核，蓋章是公司的作業程序。師父做的方式是在舊的報表上
      修改，沒有在舊的報表上修改就表示沒有做。我仍沿用舊的資料打上去。事實
      上沒有手寫，我不能夠打零，這表示機器壞掉。如果報表沒更改我就會問師父
      是好是壞，如果是好的我就照報表寫舊的數據，我會拿舊的數據給師父看。我
      不知道本案拿給誰。」等語（見偵查卷第二四八五號卷第一○六頁至第一○七
      頁），依其證述，亦未指出被告甲○○確有指示伊填具試驗報告之數值。
  ３、證人井婷芳嗣於九十二年二月六日偵查中證稱：「機器好壞，那段時間我都詢
      問甲○○。只有數據不良或師父註明故障才會交給乙○○過目給他處理。當時
      甲○○沒說沒做高壓」等語（見偵查卷第二四八五號卷第一二○頁），僅指出
      係詢問被告甲○○機器是否完好，並未指出被告甲○○有告知伊如何填具數值
      。且依其證述，足認被告乙○○並未參與試驗報告數值之製作。
  ４、證人井婷芳於原審九十二年五月六日訊問時結證稱：「員工先拿前次的維修記
      錄表，帶去檢測，檢測完後，以鉛筆在表上註記該次檢測的數值，再交給我重
      行輸入新的數值。我不能確定該表是否已全部填具新的數值，因為他們已填新
      的數據那張測試表已在上次公司遷移時遺失。我也不能確定他們是否全部項目
      都有實施檢測。沒有以鉛筆註記的情形，有可能當場來不及填，或是沒有做。
      如果沒有以鉛筆註記時，我會問檢測的人，他們會說照舊的打，除非是碰到機
      具故障或惡化，但如果機器故障備註欄會附記機器故障。在我任職期間沒有被
      告知沒有做檢測的情形。只要收到檢測報告，沒有以鉛筆註記新的數值，就沿
      用上次舊的數值，但在繕打之前都會先問檢測人員。當天我是收到試驗紀錄，
      巡檢單是事後才收到的，不是同一日收到，巡檢單與檢驗報告兩者之間並沒有
      關連。那此數值是我問檢測人員的，至於當天到底有沒有做檢測及問誰我已經
      忘記了」等語（見原審卷第五三頁至第五六頁），均未指明係詢問被告甲○○
      或乙○○而得悉試驗報告上之數值及紀錄。
  ５、證人井婷芳於原審訊問時又證稱：「檢測表是經我先問完數值，繕打完畢後就
      使用放在公司的印章，直接蓋印，這就是公司的程序。如果機器沒有問題，檢
      測正常，我就不會把報告呈給老闆。檢測人員當天回去沒有告訴我機器有問題
      ，也沒有在報告表上註記機器有問題。老闆也只有看這一張維護試驗報告書。
      用電設備每月定期巡檢表上的三個章，是技術員去作定期巡檢前，已經蓋妥上
      面的圓章，技術員在做完巡檢後再簽名，其中一聯交給客戶，其他的帶回公司
      。試驗報告是在每月請款時，連同發票一起寄出去」等語（見原審卷第五六頁
      、第五七頁、第六一頁），僅足以證明被告乙○○及甲○○就渠等印章之使用
      ，已授權井婷芳蓋用而已，並無從證明被告二人有指示其為不實之登載。
  ６、綜上證述，足見被告甲○○並未於試驗報告完成後再行過目並蓋章，是伊辯稱
      不知數值如何產生等語，尚非無據；而被告乙○○並未得知當日檢測有無異常
      狀況，是對於證人井婷芳所繕打製作之報告，自無從加以質疑至明。
  (二)、另證人黃鐵虎於九十年十月二十九日偵查中證稱：「當天有去龍德公司，當時
      測試時很多人做，我忘了當日程序如何做，我是其中一人。測試報告不是我做
      的。我們去檢測時會拿一本試驗紀錄表檢測結果用筆記載，回公司再輸入電腦
      ，內容應該不會錯，因為回去當天要製作並送至上面主管機關。數值內容我已
      忘了，但程序是對的，我是做變壓器檢驗部分」等語（見偵查卷第二四八五號
      卷第六四頁至第六五頁），亦未指出被告乙○○或甲○○二人有登載不實之情
      節。
  (三)、證人林建隆雖於九十年十一月七日偵查中證稱：「八十九（原審誤植為八十七
      年）年三月間我做變壓器保養，下面發生什麼事我不知道。試驗記錄是我們把
      記載的交給公司，由公司做的。數值有無錯誤我不清楚，數值是甲○○處理的
      」等語（見偵查卷第二四八五號卷第七九頁至第八十頁），雖指證係被告甲○○處理數值云云，惟查：
  １、據八十九年三月十三日試驗紀錄所載，試驗人員均為證人林建隆，審核人員始
      為被告甲○○。又證人林建隆與黃鐵虎均陳稱當時由伊做變壓器保養，而告發
      人丙○○亦於偵查中陳稱八十九年三月十三日被告甲○○並未從事檢測工作，
      係在旁與伊討論事情等語（見偵查卷第二二三六號卷第八八頁），則應堪認當
      日實際上實施檢測之人應非被告甲○○，而係證人林建隆與黃鐵虎。
  ２、又依證人井婷芳證稱，伊就試驗報告之數值係詢問檢測人員，已如前述，則被
      告既非當日檢測人員，其所辯井婷芳並未向伊詢問數值等語，尚非無據。
  ３、公訴人雖舉證人林建隆及黃鐵虎之證述為不利被告甲○○之證據，惟無從證明
      被告甲○○確有指示井婷芳為不實登載之犯行，是以仍無從為不利被告之認定
      。
  (四)、至於公訴人主張被告二人並非只是單純就未測試之部分，引用前次試驗紀錄之
      記載，而是另行捏造不實之數值云云，並提出八十九年三月十三日試驗紀錄與
      前次即八十八年九月十三日之試驗紀錄各一份為證，惟此僅能證明大部分數值
      確有所不實，惟無從證明上開不實之數值確係被告乙○○及甲○○二人所為，
      自難據此而為不利被告之認定。
  (五)、至依告發人丙○○於原審調查中之陳述，係稱：「八十九年三月十三日當天有
      三人到場維修，甲○○當時在維修地點與我談維修問題，並沒有動手維修，是
      另兩名員工維修，維修測試當時才產生爆炸，爆炸發生之後，我與甲○○都前
      往查看，當日剛好是每月的巡檢表及三個月定期的檢驗測試表都要作，但本件
      因發生爆炸及天雨所以雙方同意維修工作暫停，他們要向老闆報告再完成尚未
      維修的部分」等語（見原審卷第二十頁），並於原審審理時具體證稱蘭陽公司
      未施作之測試範圍為何（見原審卷第二○五頁），惟此等陳述並無從證明被告
      乙○○或甲○○二人確有指示井婷芳為不實登載，亦無從為不利被告二人之認
      定。。
  (六)、綜上各節可知，公訴人所指出證明之方法，僅能證明被告乙○○為公司負責人
      ，被告甲○○為該試驗報告之審核人員，渠等概括授權在試驗紀錄之業務之文
      書上蓋章，被告乙○○並於巡檢表上簽名，而造成告訴人蘭陽公司之損害，且
      其中試驗紀錄另送經濟部中部辦公室備查等情，惟此應係被告二人是否應負行
      政上或民事上責任之問題，應循該民事訴訟程序以資解決。本件公訴人所指出
      證明之方法，既無從證明被告乙○○或甲○○有指示井婷芳為不實之登載，自
      應為被告二人無罪之諭知。
五、此外，復查無其他積極證據足以證明被告甲○○、乙○○確有公訴人所指訴之犯
    行，既不能證明被告犯罪，原審為被告無罪判決之諭知，並無不當，應予維持。
六、本件檢察官據告訴人龍德冷凍股份有限公司之請求而提起上訴，上訴意旨略以：
    被告乙○○為蘭陽公司之實際負責人，該定期巡檢表係其填寫，且確為不實之記
    載，而其雖未到現場巡檢，惟事後與告訴人公司股東丙○○交涉時，即已明知被
    告甲○○因維修啟動告訴人公司馬達，致生爆炸事故，且未做高壓部分之檢測，
    竟仍登載不實之定期巡檢表，並夥同被告甲○○於該表上簽名於蓋章於上，再由
    被告李春德攜亦為不實之檢測紀錄持交告訴人股東丙○○，顯已該當偽造文書犯
    嫌；再被告甲○○到現場檢測，並未檢驗高壓部分，而本案試驗紀錄係由被告甲○○負責，於此期間，告訴人股東丙○○多次與被告甲○○及乙○○均知高壓未
    做之情事，而該試驗紀錄確有不實之數據登載，此應由主其事之被告甲○○及乙○○負責，豈有被告二人彼此推託，即無需負擔任何業務上登載不實罪責之可能
    ，是原審判決實有違誤之處云云。惟查：最高法院九十二年台上字第一二八號判
    例要旨：「刑事訴訟法第一百六十一條已於民國九十一年二月八日修正公布，其
    第一項規定：檢察官就被告犯罪事實，應負舉證責任，並指出證明之方法。因此
    ，檢察官對於起訴之犯罪事實，應負提出證據及說服之實質舉證責任。倘其所提
    出之證據，不足為被告有罪之積極證明，或其指出證明之方法，無從說服法院以
    形成被告有罪之心證，基於無罪推定之原則，自應為被告無罪判決之諭知。本件
    原審審判時，修正之刑事訴訟法關於舉證責任之規定，已經公布施行，檢察官仍
    未提出適合於證明犯罪事實之積極證據，並說明其證據方法與待證事實之關係；
    原審對於卷內訴訟資料，復已逐一剖析，參互審酌，仍無從獲得有罪之心證，因
    而維持第一審諭知無罪之判決，於法洵無違誤。」本件公訴人所指出證明之方法
    ，僅能證明上開試驗紀錄確有不實，惟無從證明被告乙○○或甲○○有指示井婷
    芳為不實之登載，已如前述，檢察官上訴意旨僅執前詞而為爭執，並未另行提出
    其他積極證據證明被告乙○○或甲○○確有指示井婷芳為不實之登載之行為，自
    難為不利被告二人之認定，是以檢察官仍執前詞提起上訴，指摘原判決不當，為
    無理由，應予駁回。
七、被告甲○○經合法傳喚無正當理由不到庭，爰不待其陳述逕行判決。
據上論斷，應依刑事訴訟法第三百六十八條、第三百七十一條，判決如主文。
本案經檢察官周誠南到庭執行職務。
中　　　華　　　民　　　國　　九十三　　年　　　五　　　月　　　六　　　日
                              臺灣高等法院刑事第二庭
                                  審判長法  官  蔡　長　溪
                                        法  官  楊　貴　志
                                        法  官  林　俊　益
右正本證明與原本無異。
不得上訴。
                                        書記官　陳　明　琴
中　　　華　　　民　　　國　　九十三　　年　　　五　　　月　　　六　　　日
